【裁判字號】    99,抗,393
【裁判日期】    990514
【裁判案由】    竊佔
【裁判全文】
臺灣高等法院刑事裁定                   99年度抗字第393號
抗  告  人
即 自 訴人    財團法人臺北縣秀旺社會福利慈善事業基金會
代  表  人    乙○○
代  理  人    廖克明律師
被      告    甲○○
上列抗告人因竊佔案件，不服臺灣臺北地方法院中華民國99年1
月29日裁定（98年度自字第15號），提起抗告，本院裁定如下：
    主  文
抗告駁回。
    理  由
一、原裁定意旨略以：
（一）自訴意旨詳如自訴狀。
（二）按同一案件經檢察官依刑事訴訟法第228條規定開始偵查
      者，不得再行自訴。但告訴乃論之罪，經犯罪之直接被害
      人提起自訴者，不在此限，刑事訴訟法第323條第1項定有
      明文。至何時得謂「開始偵查」，依刑事訴訟法第228條
      第1項、第2項規定：檢察官因告訴、告發、自首或其他情
      事知有犯罪嫌疑者，應即開始偵查。前項偵查，檢察官得
      限期命檢察事務官、第230條之司法警察官或第231條之司
      法警察調查犯罪情形及蒐集證據，並提出報告。必要時，
      得將相關卷證一併發交。據此，應認至遲在客觀上已經為
      告訴、告發或自首等訴訟行為之時期，即謂已經開始偵查
      ，雖檢察機關於受理告訴、告發、自首或司法警察機關移
      送案件後，依其分案規則，編列案號、登錄分案日期、將
      案別區分為「偵」字案、「他」字案或「相」字案等，僅
      為內部事務分配方式，並無礙業已開始偵查之效力，此有
      最高法院91年度臺上字第6936號判決意旨足資參照。本件
      自訴人於民國98年3月2日具狀向本院自訴被告甲○○如附
      件所載竊佔事實之情，有刑事自訴狀上本院收文戳章可證
      。而自訴人就被告同一竊佔事實，另訴由臺北縣政府警察
      局三峽分局以98年3月9日北縣警刑字第0980007326號移送
      書，於98年3 月13日移送至臺灣板橋地方法院檢察署，並
      於同年3月18日分98年度偵字第8375號案等情，亦有該署
      98年度偵字第8375號偵查卷、臺北縣政府警察局三峽分局
      刑事案件移送書及其上臺灣板橋地方法院檢察署收文戳章
      在卷可憑。是本件自訴既在檢察官開始實施偵查之前，即
      已提出，自屬合法，首先敘明。
（三）按法院或受命法官得於第1次審判期日前，訊問自訴人、
      被告及調查證據，於發見案件係民事或利用自訴程序恫嚇
      被告者，得曉諭自訴人撤回自訴。第1項訊問及調查結果
      ，如認為案件有第252條、第253條、第254條之情形者，
      得以裁定駁回自訴，並準用第253條之2第1項第1款至第4
      款、第2項及第3項之規定，刑事訴訟法第326條第1項、第
      3項定有明文。又刑法第320條第2項竊佔罪，行為人除在
      客觀上須有竊佔行為外，主觀上亦須出於為自己或第三人
      不法利益之意圖，始克相當。如行為人主觀上無此種意圖
      及犯意，而係出於過失誤會或誤認者，縱有客觀之竊佔行
      為，亦不構成該罪。
（四）本件被告前於98年8月3日具狀向臺灣板橋地方法院檢察署
      ，對自訴人之代表人乙○○提出毀損告訴，認自訴人之代
      表人乙○○於98年2月7日上午11點左右雇工移除被告於臺
      北縣三峽鎮○○○段第42-3、42-4地號土地（下稱本案土
      地）種植之果樹，涉有毀損犯行，經該署以98年度偵字第
      21486號為不起訴處分在案。本院依職權調閱該署98年度
      偵字第8375、21486號案卷審閱後可知，被告於97年12 月
      下旬左右，在臺北縣三峽鎮○○○段第42-3、42-4地號上
      種植果樹之事實，固屬無疑，惟其於97年11月24日與本案
      土地所有人蘇王菜簽訂土地贈與契約書，約定由蘇王菜將
      本案土地贈予被告，由被告繼續耕作，該份契約書並經本
      院所屬民間公證人陳永星於97年11月24日在其事務所公證
      ，蘇王蔡另授權被告處理與本案土地有關之租賣、租賃、
      設定負擔、貸款等一切事務等情，有土地贈與契約書、08
      年度北院民公星字第0555號公證書、授權書在卷可憑，是
      被告主觀上乃因認其就本案土地有使用權，而於本案土地
      上種植果樹，自難認被告主觀上有為自己不法利益之意圖
      ，且不因本案土地之所有權移轉被告與否而異其結論。至
      自訴人雖提出其與蘇王蔡於96年11月25日簽訂之不動產租
      賃契約書及蘇王蔡之印鑑證明，惟此僅能證明自訴人（之
      代表人）主觀上同認其就本案土地有使用權，尚不足以作
      為認定被告有竊佔故意之憑據。自訴人所舉之證據與所指
      出之證明方法尚未足使本院認為被告有犯罪之嫌疑，屬刑
      事訴訟法第252條第10款之情形，本件自訴應予駁回等語
      。
二、抗告意旨略以：
（一）按「贈與物之權利未移轉前，贈與人得撤銷其贈與」、「
      所有人於法令限制範圍內，得自由使用、收益、處分其所
      有物並排除他人之干涉」，民法第408條第1項前段、第
      765條定有明文。故在贈與物之權利未移轉前，贈與人仍
      得撤銷其贈與，此際，受贈人尚不得主張其已取得並享有
      贈與物之權利。
（二）經查，本件被告雖與本案土地所有人蘇王菜簽訂土地贈與
      契約書，約定由蘇王菜將本案土地贈與被告，由被告繼續
      耕作，該份契約書並經公證人公證在案。惟系爭土地贈與
      契約書不過係債權契約，並非物權契約，根本不可能發生
      贈與物（系爭土地）權利移轉之效力，質言之，贈與物（
      系爭土地）之使用權、收益權及處分權尚未移轉於被告，
      至為明確。
（三）次查，本件贈與物係屬不動產，而不動產物權之取得或變
      更非經登記不生效力，被告長年從事不動產買賣，自不可
      能不知，是被告在未經過戶登記前，即主張享有系爭土地
      之使用權，無非緣木求魚。
（四）第查，被告竟明知在未經過戶登記前，系爭土地尚非其所
      有，且未經蘇王菜授予其使用權（指未經過戶登記前之使
      用權），則其對系爭土地應無使用權可言，竟意圖為自己
      不法之利益，竊佔系爭土地而使用，豈能謂被告無為自己
      不法利益之意圖？
（五）綜上，被告在客觀上確有竊佔之行為，又被告既「明知」
      蘇王菜並未授予其在未經過戶登記前得使用系爭土地，故
      在未經過戶登記前，被告主觀上絕不可能有取得系爭土地
      使用權之認知，因而，被告「越權使用」該「未過戶」之
      系爭土地而獲致不法利益，堪認被告確有為自己不法利益
      之意圖等語。
三、按刑法第320條第2項竊佔罪，以意圖為自己或第三人不法之
    利益，而竊佔他人之不動產為構成要件，所謂竊佔他人之不
    動產，係以基於法律上不應取得享有利益之意思，趁人不知
    之際，以和平方法，私擅佔據歸於自己或第三人支配之下，
    而侵害他人之支配權者，始克相當，且竊佔不動產，必須出
    於故意，若行為人無此種意圖及犯意，縱有客觀之竊佔行為
    ，亦因欠缺主觀因素而不構成該罪。原裁定以被告於97年11
    月24日與本案土地所有人蘇王菜簽訂土地贈與契約書，約定
    由蘇王菜將本案土地贈予被告，由被告繼續耕作，該份契約
    書並經台灣台北地方法院所屬民間公證人陳永星於97年11月
    24日在其事務所公證，蘇王菜另授權被告處理與本案土地有
    關之出賣、租賃、設定負擔、貸款等一切事務等情，有土地
    贈與契約書、08年度北院民公星字第0555號公證書、授權書
    在卷可憑，是被告主觀上乃因認其就本案土地有使用權，而
    於本案土地上種植果樹，自難認被告主觀上有為自己不法利
    益之意圖，且不因本案土地之所有權移轉被告與否而異其結
    論為論據，認被告犯竊占罪嫌疑不足，屬刑事訴訟法第252
    條第10款之情形，依刑事訴訟法第326條第3項之規定，以裁
    定駁回本件自訴，依法並無違誤。抗告人仍執原詞認被告主
    觀上確有為自己不法利益之意圖云云，惟本件系爭土地，既
    經土地所有人即被告之母蘇王菜以「因年老體弱，無力耕作
    ，而贈與被告繼續耕作」（見贈與契約書），而贈與被告，
    縱未完成土地所有權移轉登記，被告在其母親已贈與而尚未
    為移轉登記之系爭土地上種植果樹，其主觀上自無為自己不
    法利益之意圖，本件抗告無理由，應予以駁回。
四、據上論結，應依刑事訴訟法第412條，裁定如主文。
中    華    民    國    99    年    5     月    14    日
                  刑事第十五庭  審判長法  官  吳昭瑩
                                      法  官  吳炳桂
                                      法  官  賴邦元
以上正本證明與原本無異。
不得再抗告。
                                      書記官  鄭信昱
中    華    民    國    99    年    5    月     17    日

司法院資訊處製作；財團法人民間司法改革基金會備份。
